【裁判字號】    99,易,1232
【裁判日期】    991027
【裁判案由】    詐欺
【裁判全文】
臺灣高雄地方法院刑事判決              99年度易字第1232號
公  訴  人  臺灣高雄地方法院檢察署檢察官
被      告  丙○○
上列被告因詐欺案件，經檢察官提起公訴（99年度偵字第8667號
），本院判決如下：
    主  文
丙○○無罪。
    理  由
一、公訴意旨略以：被告丙○○平日以駕駛計程車為業，因經常
    在高雄市楠梓區健仁醫院門口排班，搭載告訴人甲○○○回
    家，因而與告訴人熟識。被告竟基於為自己不法所有之意圖
    與詐欺犯意，於民國98年農曆過年後至7 月中旬間某3 日，
    在臺南縣北門鄉錦湖村28號，以為告訴人之子居間婚姻為由
    ，向告訴人收取現金新臺幣（下同）12萬元、2萬6千元、1
    萬5 千元。嗣因被告始終未為告訴人之子居間婚姻，告訴人
    始知受騙，因認被告涉犯刑法第339條第1項詐欺取財罪嫌。
二、按犯罪事實應依證據認定之，無證據不得認定犯罪事實。不
    能證明被告犯罪者，應諭知無罪之判決，刑事訴訟法第154
    條第2 項及第301 條第1 項分別定有明文。又告訴人之告訴
    ，係以使被告受刑事訴追為目的，是其陳述是否與事實相符
    ，仍應調查其他證據以資審認。事實之認定，應憑證據，如
    未能發現相當證據，或證據不足以證明，自不能以推測或擬
    制之方法，為裁判基礎。再認定犯罪事實，所憑之證據，雖
    不以直接證據為限，間接證據亦包括在內，然無論直接或間
    接證據，其為訴訟上之證明，須於通常一般之人均不致於有
    所懷疑，而得確信其為真實之程度者，始得據之為有罪之認
    定，倘其證明尚未達到此一程度，而有合理性懷疑之存在時
    ，即無從為有罪之認定，最高法院52年台上字第1300號、40
    年臺上字第86號及76年臺上字第4986號判例意旨可資參照。
三、再按被告以外之人於審判外之言詞或書面陳述，除法律有規
    定者外，不得作為證據；又被告以外之人於審判外之陳述，
    雖不符刑事訴訟法第159 條之1 至第15 9條之4 之規定，而
    經當事人於審判程序同意作為證據，法院審酌該言詞陳述或
    書面陳述作成時之情況，認為適當者，亦得為證據，刑事訴
    訟法第159 條第1 項、第159 條之5 第1 項分別定有明文。
    本件檢察官、被告於本院審判程序時，就判決所引用各項傳
    聞證據，明示同意有證據能力（詳如本院99年度易字第1232
    號卷第18、55頁），本院審酌各該證據並非違法取得，與待
    證事實具關聯性，證明力亦非明顯過低，以之作為證據使用
    係屬適當，自得採為認定事實之證據。
四、檢察官起訴被告涉有前揭罪嫌，無非係以告訴人之指訴及證
    人乙○○之證述，並有卷附之本票影本1 張佐證，以為論據
    。訊據被告固不諱言曾向告訴人表示要幫告訴人兒子作媒之
    事實，惟堅詞否認有何詐欺犯行，辯稱：這個事情全部應該
    是8 萬7 千元，甲○○○年紀已高，說的話可能都不記得了
    ，8 萬7 千元是甲○○○交給伊，是因為伊跟她說要幫她兒
    子作媒，第一次是在甲○○○處拿1 萬元，第二次是伊開車
    載她去南鯤鯓，由她向別人借2 萬元，第三次是因為甲○○○先生的終身俸要到7 月份才發，但到北越娶新娘的行情，
    就是要十幾萬元，錢不夠，所以伊載甲○○○去彰化銀行將
    定存解約，由於甲○○○身分證不對，伊簽切結保證書，於
    第2 天再補齊身分證，領了錢，甲○○○就給伊5 萬元，然
    後伊陸陸續續跟她借7 千元，7 千元是跟她借的，前面8 萬
    元是要幫她兒子作媒，後來她的兒子說不要外籍或大陸新娘
    ，伊一聽到就向甲○○○說欠她8 萬元會慢慢還，簽下本票
    作為擔保，但是後來要伊還款16萬1 千元，會告到法院來，
    是要確定金額是8 萬7 千元，因為16萬1 千元與8 萬7 千元
    的金額相差太大等語。
五、經查：公訴意旨所提出論據有告訴人之指訴、證人乙○○之
    證述及卷附之本票影本為論據，本院就前揭證據說明得心證
    之理由如下：
（一）就告訴人甲○○○於偵審中之指訴而言：
   1、告訴人於偵訊時證稱：丙○○說要幫伊兒子到大陸作媒，
      要給他16萬元，伊都是向乙○○借錢，第一次借12萬元，
      是要給小姐的錢，第二次借2 萬6 千元，是要帶伊等去大
      陸的飛機票，第三次借1 萬5 千元，是丙○○的工錢，伊
      都是當著丙○○的面，向乙○○借錢，然後再當場把錢交
      給丙○○，乙○○也有看到丙○○，丙○○也有看過乙○○，交付地點在臺南乙○○的家等情（偵卷第19頁）。惟
      於本院審理時，則證稱：丙○○跟伊拿3 次，一次8 萬多
      ，一次4 萬多，一次2 萬多，說是機票、什麼費用，總共
      跟伊拿3 次等語，足認告訴人就交付予被告之金額多寡，
      與前揭偵訊時之證述內容迥然不同，其所言之真實性，已
      啟人疑竇。
   2、另被告於本院詰問告訴人時表示：有寫1 張8 萬元本票與
      告訴人作為債權憑證等語。告訴人初先堅稱：沒有本票，
      如果有8 萬元本票，伊就可以拿去領錢云云；嗣經提示告
      訴狀所附之本票影本予告訴人閱覽後，告訴人則稱：伊車
      禍後，頭都暈暈的，伊不管本票，他就是要幫伊兒子作媒
      人，但他給伊這張本票要做什麼，也沒有用等語。足認告
      訴人所言前後不一，又否認持有被告簽發之本票，與事實
      明顯不符，告訴人所言，尚難遽信。
   3、經向彰化商業銀行函調告訴人帳戶之交易明細，發覺於98
      年6 月5 日有現金提領一筆17萬元之紀錄，然餘額欄內卻
      記載「-169,970」，再向彰化商業銀行函詢為何餘額欄內
      會有負數，經彰化商業銀行函覆表示：餘額為負數係帳戶
      餘額不足提款金額，透支動用到定存本金之款項等情，有
      彰化商業銀行北高雄分行99年8 月10日彰北高字第099184
      9 號函暨附件在卷可憑（詳如本院99年度易字第1232號卷
      第34至36頁），核予被告前揭辯稱第3筆 係告訴人至銀行
      ，將定存解約，告訴人領款後，再交予其5 萬元之供述大
      致相符。衡情，被告若存心詐騙告訴人，大可將告訴人定
      存解約領取之現金全數取走，實不必僅拿取5 萬元。
   4、綜上所述，告訴人關於交付予被告之金額多寡、被告有無
      交付本票為擔保等重要情節，前後互有出入，又與客觀事
      證不符，故告訴人之指訴尚難遽為斷罪之基礎。
（二）就證人乙○○於偵審中之證述而言：
   1、證人乙○○於審理中結證稱：有借錢給甲○○○3 次，是
      在伊臺南住處借給甲○○○，被告有載送甲○○○去，那
      是伊的老本，這些錢伊沒有放在銀行或郵局，剛好甲○○○說她兒子要娶媳婦來跟伊借，伊錢交給甲○○○，甲○○○再交給丙○○，伊沒有聽到丙○○說要幫甲○○○介
      紹媳婦，他們兩人私底下怎麼講，伊不知道等語。惟被告
      再三辯稱僅有載告訴人至乙○○住處借錢1 次而已，乃質
      疑乙○○有關被告前往其住處之次數，證人乙○○遂稱：
      2 次，還是3 次等語（詳如本院99年度易字第1232號卷第
      57頁），顯見乙○○亦無法確定被告至其住處之次數，尚
      無法遽認被告確有載告訴人前往向乙○○借款3 次之事實
      。
   2、又觀之彰化商業銀行告訴人帳戶之交易明細，可知告訴人
      帳戶內，於98年1 月21日至98年5 月6 日期間有兩次定存
      解約轉入各299,839 元及299,969 元之紀錄，有前揭帳戶
      之交易明細表1 份在卷可憑（詳如本院99年度易字第1232
      號卷第36頁），足認該期間告訴人確有存款，是否需向乙○○借錢，作為支付其兒子媒介婚姻之費用，不無疑義。
   3、何況，乙○○表示：慣用之帳戶有北門郵局、北門漁會、
      北門農會，但本件借款給告訴人之金錢，是剛好有人還伊
      錢，並非從金融機構提領等情，有臺灣高雄地方法院檢察
      署電話紀錄單在卷可稽（偵卷第49頁），故乙○○既有金
      融帳戶，為何適巧有他人還款金額高達12萬元以上，而放
      置於住處並借貸予告訴人，此已不合常情，且借貸予告訴
      人之時間、次數亦未明確，又無其他客觀文書、物證相佐
      ，實難由證人乙○○之證述內容，而達到令人確信告訴人
      指訴為真實之程度。
（三）就卷附之本票影本而言：
   1、按刑法第339 條第1 項詐欺取財罪之成立，以意圖為自己
      或第三人不法所有，以詐術使人將本人或第三人之物交付
      為要件。所謂以詐術使人交付，必須被詐欺人因其詐術而
      陷於錯誤，若其所用方法，不能認為詐術，亦不致使人陷
      於錯誤，即不構成該罪，最高法院46年度台上字第260 號
      判例意旨可資參照。申言之，債務人未依債務本旨履行給
      付者，於一般社會交易經驗而言，原因非一，有因不可歸
      責於己之事由致不能給付，或因合法主張抗辯事由而拒絕
      給付，或因財產、信用狀況緊縮而無力給付，甚至於債之
      關係成立後，始行惡意遲延給付，皆有可能，非必均出於
      自始無意給付之詐欺犯意，不能僅以事後債務不履行之客
      觀結果，即率認違約之當事人自始即有不法所有之意圖，
      係施用詐術以謀取不法財產或利益。是以，債務人是否有
      詐欺取財之故意及施用詐術，應以行為當時為判斷時點，
      如行為人初無詐欺之故意及施用詐術，只因嗣後情事變更
      而不履行債務，即不該當於刑法詐欺取財罪之構成要件。
   2、被告因告訴人之子不願迎娶大陸或外籍女子，遂未為居間
      婚姻，並向告訴人表示借款之意，且簽發本票作為擔保，
      此除被告之供述外，另有告訴狀所附之本票影本可稽，是
      以告訴人業已收受被告簽發之本票，堪認告訴人承諾借款
      予被告，否則居間婚姻豈需簽發本票作為擔保？故卷附之
      本票不但無法認定被告有詐欺犯行，反而彰顯出被告本欲
      替告訴人之子居間婚姻，嗣因情事變更而未為居間婚姻，
      乃將居間婚姻之費用轉變為金錢借貸，並由被告簽發本票
      為擔保之事實。
   3、綜上所述，被告為擔保債務而簽發本票予告訴人，即難認
      有何施詐術之行為；又告訴人業收受該本票，而承諾借款
      ，亦無陷於錯誤之情形；且被告於99年10月13日當庭清償
      8 萬元債務予告訴人，有審判筆錄1 份在卷可參（詳如本
      院99年度易字第1232號卷第58頁反面），益證被告無為自
      己不法所有之意圖，尚難因情事變更致被告未為居間婚姻
      或一時無法給付債務，而遽認被告有不法意圖或施以詐術
      之行為。
（四）綜上各節，本件檢察官上揭舉證，尚不足以證明被告確有
      詐欺之犯行。此外本院復查無其他積極證據足資認定被告
      有檢察官所指上述犯行，則依前揭規定及判例意旨，自應
      為被告無罪之諭知。
據上論斷，應依刑事訴訟法第301條第1項，判決如主文。
本案經檢察官賴寶合到庭執行職務。
中    華    民    國    99    年    10    月    27    日
                刑事第十二庭  審判長法  官  黃建榮
                                    法  官  王品惠
                                    法  官  陳川傑
以上正本證明與原本無異。
如不服本判決應於收受送達後10日內向本院提出上訴書狀，並應
敘述具體理由；如未敘述上訴理由者，應於上訴期間屆滿後20日
內向本院補提理由書（均須按他造當事人之人數附繕本）「切勿
逕送上級法院」。
中    華    民    國    99    年    10    月    29    日
                                    書記官  郭南宏

司法院資訊處製作；財團法人民間司法改革基金會備份。
